【裁判字號】    97,台上,1815
【裁判日期】    970828
【裁判案由】    請求塗銷抵押權登記
【裁判全文】
最高法院民事判決            九十七年度台上字第一八一五號
上   訴   人  陳正三會計師即國產汽車股份有限公司破產管理
              人
兼訴訟代理人  張沐芝律師即國產汽車股份有限公司破產管理人
被  上訴  人  陳建中律師即張朝翔、張朝喨、張建安破產管理
              人
              吳玲華律師即張朝翔、張朝喨、張建安破產管理
              人
上列當事人間請求塗銷抵押權登記事件，上訴人對於中華民國九
十七年二月五日台灣高等法院第二審判決（九十六年度重上字第
一九八號），提起上訴，本院判決如下：
    主  文
原判決關於命上訴人給付及負擔訴訟費用部分廢棄，發回台灣高
等法院。
    理  由
原審將第一審所為被上訴人敗訴之判決，一部予以廢棄，改判命
上訴人張沐芝律師即國產汽車股份有限公司（下稱國產汽車公司
）破產管理人及上訴人陳正三會計師即國產汽車公司破產管理人
將如原判決附表一（下稱附表一）所示土地所設定之最高限額抵
押權登記塗銷（未繫屬本院者，不予贅敘），係以：第一審共同
被告張朝翔、張朝喨於民國八十八年一月六日、同年月二十七日
將其所有如附表一所示土地設定如同附表所示（按：其中編號第
八十三號至第八十九號登記日期為八十八年一月二十七日而非八
十八年一月六日）本金各為新台幣（下同）九億三千萬元、九十
億元、二十二億元之最高限額抵押權予國產汽車公司，嗣張朝翔
、張朝喨經台灣台北地方法院（下稱台北地院）於八十九年六月
三十日以八十八年度破字第三六號民事裁定宣告破產，國產汽車
公司亦經台北地院於九十四年十月二十八日以八十八年度破字第
六十號民事裁定宣告破產等情，為兩造所不爭執之事實。次查張
朝翔曾簽發付款人為彰化商業銀行城東分行票面金額共計二十一
億六千五百八十九萬二千四百八十元之支票八張，張朝喨曾簽發
付款人為第一商業銀行長春分行票面金額共計十五億四千二百八
十二萬七千五百二十元之支票八張，交付國產汽車公司，張朝翔
、張朝喨並於八十八年二月五日書立切結書，表示與國產汽車公
司間有借貸關係，且安侯建業會計師事務所於八十八年十月十一
日出具之財務報表，亦記載國產汽車公司對張朝喨有應收票據十
五億四千二百八十二萬七千五百二十元，對張朝翔有應收票據二
十一億六千五百八十九萬二千四百八十元，足見張朝翔、張朝喨
與國產汽車公司間有借貸關係存在。但按八十六年六月二十五日
修正公布之公司法第十五條第一項規定，公司不得經營登記範圍
以外之業務；第二項規定，公司之資金，除因公司間業務交易行
為有融通資金之必要者外，不得貸與股東或任何他人。國產汽車
公司登記之業務為：一、各型汽車之製造。二、汽車及其配件與
汽車用油之買賣代銷及推介。三、汽車車身（含無大樑式車身）
之製造買賣。四、各型汽車沖壓配件之加工及製造買賣。五、鋼
模製造及加工買賣。六、經營液化石油氣汽車改裝廠業務。七、
汽車之修理保養等項，有該公司變更登記表在卷可稽，國產汽車
公司超出登記業務之範圍，將公司資金貸與張朝翔、張朝喨，違
反上開強制規定，自屬無效。張朝翔、張朝喨與國產汽車公司間
之借貸行為既屬無效，則其從屬之最高限額抵押權設定登記，自
亦無效。故被上訴人請求上訴人將如附表一所示土地所設定之最
高限額抵押權登記塗銷，為有理由，應予准許等詞，為其判斷之
基礎。
惟查最高限額抵押權所擔保之債權，如未於土地登記簿一一記載
，應以抵押權人聲請登記時提出之最高限額抵押權設定契約書，
視為登記簿之附件，在該契約書上記載之該抵押權所擔保之債權
，均為抵押權之效力所及。系爭最高限額抵押權並未於土地登記
簿記載所擔保債權之種類，有土地登記謄本在卷可稽（見第一審
卷第一宗二七頁以下），而上訴人於事實審抗辯：系爭最高限額
抵押權所擔保之債權，包括國產汽車公司依侵權行為對張朝翔、
張朝喨之損害賠償債權，其金額已達三百十億七千六百四十五萬
八千二百三十二元等語，並提出破產債權申報表及附件為證（見
第一審卷第二宗五頁以下、一三九頁反面、一四○頁）。原審未
查明系爭最高限額抵押權所擔保債權之範圍，及上訴人上開抗辯
是否可採，遽以前揭理由為上訴人敗訴之判決，自有可議。上訴
論旨，指摘原判決違背法令，求予廢棄，非無理由。
據上論結，本件上訴為有理由。依民事訴訟法第四百七十七條第
一項、第四百七十八條第二項，判決如主文。
中    華    民    國  九十七  年    八    月  二十八  日
                      最高法院民事第七庭
                          審判長法官  劉  福  來
                                法官  陳  國  禎
                                法官  陳  重  瑜
                                法官  吳  麗  女
                                法官  簡  清  忠
      本件正本證明與原本無異
                                      書  記  官
中    華    民    國  九十七  年    九    月    九    日
                                                      Ｅ


司法院資訊處製作；財團法人民間司法改革基金會備份。
